臺灣臺北地方法院民事裁定
111年度消債職聲免字第22號
聲  請  人  
即  債務人  鍾秋蓮  

代  理  人  詹以勤律師(法扶律師)
相  對  人  
即  債權人  第一商業銀行股份有限公司

法定代理人  邱月琴  


代  理  人  林德昌  
相  對  人  
即  債權人  華南商業銀行股份有限公司

法定代理人  張振芳  


代  理  人  郭勁良  
相  對  人  
即  債權人  國泰世華商業銀行股份有限公司

法定代理人  郭明鑑  


代  理  人  蔡政宏  
相  對  人  
即  債權人  花旗(台灣)商業銀行股份有限公司
                      設臺北市○○區○○路0號0樓至0樓及00至00樓
法定代理人  莫兆鴻  


代  理  人  陳正欽  
相  對  人  
即  債權人  滙豐(台灣)商業銀行股份有限公司

法定代理人  麥康裕  


相  對  人  
即  債權人  遠東國際商業銀行股份有限公司

法定代理人  周添財  


相  對  人  
即  債權人  永豐商業銀行股份有限公司

法定代理人  陳嘉賢  
代  理  人  呂亮毅  
            郭以忻  
相  對  人  
即  債權人  玉山商業銀行股份有限公司

法定代理人  黃男州  
代  理  人  朱逸君  
相  對  人  
即  債權人  台新國際商業銀行股份有限公司
                      設臺北市○○區○○○路0段00號0樓及地下0樓
法定代理人  尚瑞強  


相  對  人  
即  債權人  中國信託商業銀行股份有限公司
                      設臺北市○○區○○○路0000000000000000000號
法定代理人  利明献  


代  理  人  陳映均    住臺北市○○區○○○路000○000○                        000號
相  對  人  
即  債權人  摩根聯邦資產管理股份有限公司

法定代理人  李文明  
代  理  人  吳昶毅  
相  對  人  
即  債權人  滙誠第一資產管理股份有限公司

法定代理人  莊仲沼  


相  對  人  
即  債權人  長鑫資產管理股份有限公司

法定代理人  潘代鼎  


相  對  人  
即  債權人  萬榮行銷股份有限公司

法定代理人  呂豫文  


相  對  人  
即  債權人  金陽信資產管理股份有限公司

法定代理人  陳雨利  


相  對  人  
即  債權人  新光行銷股份有限公司

法定代理人  李明新  
代  理  人  鄭穎聰  
相  對  人  
即  債權人  良京實業股份有限公司

法定代理人  平川秀一郎



上列當事人因聲請消費者債務清理事件，本院裁定如下：
    主  文
債務人鍾秋蓮應予免責。
    理  由
一、按法院為終止或終結清算程序之裁定確定後，除別有規定外
    ，應以裁定免除債務人之債務；法院裁定開始清算程序後，
    債務人有薪資、執行業務所得或其他固定收入，扣除自己及
    依法應受其扶養者所必要生活費用之數額後仍有餘額，而普
    通債權人之分配總額低於債務人聲請清算前二年間，可處分
    所得扣除自己及依法應受其扶養者所必要生活費用之數額者
    ，法院應為不免責之裁定。但債務人證明經普通債權人全體
    同意者，不在此限；債務人有下列各款情形之一者，法院應
    為不免責之裁定，但債務人證明經普通債權人全體同意者，
    不在此限：㈠於7年內曾依破產法或本條例規定受免責；㈡故
    意隱匿、毀損應屬清算財團之財產，或為其他不利於債權人
    之處分，致債權人受有損害；㈢捏造債務或承認不真實之債
    務；㈣聲請清算前二年內，因消費奢侈商品或服務、賭博或
    其他投機行為，所負債務之總額逾聲請清算時無擔保及無優
    先權債務之半數，而生開始清算之原因；㈤於清算聲請前一
    年內，已有清算之原因，而隱瞞其事實，使他人與之為交易
    致生損害；㈥明知已有清算原因之事實，非基於本人之義務
    ，而以特別利於債權人中之一人或數人為目的，提供擔保或
    消滅債務；㈦隱匿、毀棄、偽造或變造帳簿或其他會計文件
    之全部或一部，致其財產之狀況不真確；㈧故意於財產及收
    入狀況說明書為不實之記載，或有其他故意違反本條例所定
    義務之行為，致債權人受有損害，或重大延滯程序；債務人
    有前條各款事由，情節輕微，法院審酌普通債權人全體受償
    情形及其他一切情狀，認為適當者，得為免責之裁定，消費
    者債務清理條例（下稱消債條例）第132條、第133條及第13
    4條、第135條分別定有明文。又消債條例之立法目的，在於
    使陷於經濟上困境之消費者，得分別情形依該條例所定重建
    型債務清理程序（更生）或清算型債務清理程序（清算）清
    理債務，藉以妥適調整其與債權人及其他利害關係人之權利
    義務關係，保障債權人之公平受償，並謀求消費者經濟生活
    之更生機會，從而健全社會經濟發展；消費者依清算程序清
    理債務，於程序終止或終結後，為使其在經濟上得以復甦，
    以保障其生存權，除另有上述消債條例第133條、第134條所
    規定不予免責之情形外，就債務人未清償之債務原則上採免
    責主義（消債條例第1條、第132條立法目的參照）。
二、經查：
  ㈠債務人前因有不能清償債務情事，於民國110年3月11日具狀
    向本院聲請調解，於調解不成立後，經本院以110年度消債
    清字第114號裁定自110年10月15日上午11時起開始清算，命
    司法事務官進行清算程序，因債務人名下之存款、保單預估
    解約金、生存保險金及機車之等值現金共計新臺幣（下同）
    39,988元，經債務人於 110年10月25日提出等值現金解繳到
    院，本院依分配表分配於債權人，而於110年11月10日以110
    年度司執消債清字第26號裁定本件清算程序終結等情，合先
    敘明。因債務人名下之存款、保單解約金之等值現金共計新
    臺幣（下同）3萬1,776元，經債務人及保險公司解繳到院，
    本院依分配表分配於債權人，而於111年1月21日以110年度
    司執消債清字第93號裁定本件清算程序終結等情，合先敘明
    。
　㈡經本院依職權通知全體債權人及債務人就債務人免責與否表
    示意見：
  ⒈債權人華南商業銀行股份有限公司、玉山商業銀行股份有限
    公司、遠東國際商業銀行股份有限公司、國泰世華商業銀行
    股份有限公司、第一商業銀行股份有限公司、花旗(台灣)商
    業銀行股份有限公司、摩根聯邦資產管理股份有限公司具狀
    陳稱：不同意免責，請鈞院依職權調查債務人有無消債條例
    第133條、第134條不免責事由。　　
  ⒉債權人長鑫資產管理股份有限公司（下稱長鑫資產公司）具
    狀陳稱：不同意免責，債務人於清算執行程序僅受償4,136
    元。
  ⒊債權人萬榮行銷股份有限公司(下稱萬榮行銷公司)具狀陳稱
    ：債務人應清償債權金額20%後始得聲請免責，故債權人不
    同意免責。
  ⒋債權人中國信託商業銀行股份有限公司（下稱中國信託銀行
    ）具狀陳稱：不同意免責，債務人每月入不敷出，就超支部
    分債務人係如何負擔，是否另有收入未列於財產及收入狀況
    說明書或有隱匿之事實，實有疑義，故債務人顯有消債條例
    第134條第2、8款不免責事由；另債務人目前年約53歲，具
    有工作能力與還款能力之情況，債務人當竭力清償債務，以
    防消債條例被濫用，阻礙社會經濟健全及債權人公平受償機
    會。
　⒌債權人新光行銷股份有限公司(下稱新光行銷公司)具狀陳稱
    ：債務人現年53歲，若非有特殊而致不能謀生之非常情形，
    其距離法定退休年齡上有12年以上之工作年限，應積極工作
    以盡力清償債務，而非藉由消債程序以逃避債務，請鈞院依
    職權調查債務人有無消債條例第133條、第134條不免責事由
    後，依法裁定之。
　⒍債權人良京實業股份有限公司（下稱良京公司）具狀陳稱：
    不同意免責，請鈞院查明債務人有無以自己為要保人、或嗣
    後變更要保人或質借未償還之商業保險保單，如有，應有消
    債條例第134條第2款、第8款所定之不免責事由等語。
  ⒎債權人滙豐(台灣)商業銀行股份有限公司（下稱匯豐銀行）
    具狀陳稱：不同意免責，債務人債務明細明顯屬有投機行為
    致財產顯然減少或負擔過重之債務，請鈞院依消債條例第13
    4條第4項規定裁定不免責，另請調查是否有消債條例第133
    條之不免責事由等語。
　⒏債權人金陽信資產管理股份有限公司（下稱金陽信公司）具
    狀陳稱：不同意免責，債務人現年僅53歲，尚得工作能力12
    年，足認其具備相當之工作能力；債務人表示入不敷出，也
    沒有表示由誰資助，則債務人有義務就所有財產及收入情形
    說明，是否有隱匿情形等語。
　⒐債權人永豐商業銀行股份有限公司（下稱永豐銀行）僅具狀
    陳稱請依職權裁定，而債權人台新國際商業銀行股份有限公
    司、滙誠第一資產管理股份有限公司未具狀，亦未到庭陳述
    意見。
　⒑債務人具狀陳稱：先前係因生意需求而以現金卡、信用卡支
    應導致積欠債務，現生意也有受疫情影響，債務人無消債條
    例第133條及第134條各款所定之不應免責情形存在，請准予
    免責。
　㈢債務人無消債條例第133條所定不免責事由：
  ⒈債務人自陳於法院裁定開始清算後，仍於夜市從事擺攤生意
    ，每月收入約維持1萬5,606元等情，業據其提出消費者債務
    清理補正四狀附卷（見本院卷第185至188頁）。又本院職權
    調取債務人109年度稅務電子閘門財產所得調件明細表所示
    （見本院卷第31頁），除博達科技股份有限公司收入1萬200
    元外，未查得其他收入等情大致相符，故本院認應以債務人
    平均每月收入為1萬5,606元，作為其於法院裁定開始清算程
    序後每月固定收入。
  ⒉債務人稱開始清算程序後每月生活支出為伙食費4,000元、電
    視費405元、水費88元、電話費190元、電費559元、手機費6
    41元、健保費647元、醫療費100元、交通費255元、租金876
    8元，合計支出1萬5,653元等情，業據提出電話費、水費、
    電費繳費收據為證（見本院卷第99頁至第109頁）。雖債務
    人就上開費用僅提出部分證明文件，惟前開支出顯低於衛生
    福利部公告臺北市110年度最低生活費標準1萬7,668元之1.2
    倍即2萬1,202元，亦均屬維持生活所需，爰予准許。是以，
    債務人於裁定開始清算程序後每月生活支出應為1萬5,653元
    。是以，債務人於本院裁定開始清算程序後，以其每月收入
    1萬5,606元，扣除每月必要生活費用1萬5,653元後已無餘額
    ，核與消債條例第133條所定「法院裁定開始清算程序後，
    債務人有薪資、執行業務所得或其他固定收入，扣除自己及
    依法應受其扶養者所必要生活費用之數額後仍有餘額」之要
    件不符，尚不得依該規定為不免責之裁定。
　㈣債務人無消債條例第134條第2款、第8款之不免責事由：
  ⒈債權人良京公司雖以本院應調查債務人有無以自己為要保人
    、或嗣後變更要保人等消債條例第134條第2、8款不免責事
    由云云。經查，本件於清算程序中，業經本院司法事務官命
    債務人提出保險業通報作業資訊系統資料查詢結果，債務人
    有國泰人壽股份有限公司保單3張解約金合計3萬228元及南
    山人壽保險股份有限公司保單3張有解約金1,490元，上述保
    單皆經上開保險公司解繳解約金到院並依債權比例分配予各
    債權人，有保險業通報作業資訊系統資料查詢結果、國泰人
    壽保險股份有限公司保單價值一覽表、南山人壽保險股份有
    限公司解約金一覽表 110年度司執消債清字第93號分配表附
    卷（見司執消債清卷一第149頁、第156頁、第157頁、司執
    消債清卷二第14頁），是本件應認查無債務人有債權人良京
    公司所稱以自己為要保人、嗣後變更要保人或質借未償還之
    商業保險保單而未陳報等隱匿、損害應屬清算財團之財產、
    不利於債權人處分或故意於財產及收入狀況說明書為不實之
    記載，或有其他故意違反本條例所定義務之情事，故此部分
    不構成消債條例第134 條第2 、8款不免責事由。
  ⒉債權人中國信託銀行、金陽信公司以債務人每月入不敷出，
    就超支部分債務人係如何負擔，是否另有收入未列於財產及
    收入狀況說明書、或有隱匿之事實，實有疑義，故債務人顯
    有消債條例第134條第2、8款不免責事由云云。惟按關於更
    生或清算之程序，除本條例別有規定外，準用民事訴訟法之
    規定，消債條例第15條定有明文，而民事訴訟法第277條前
    段規定當事人主張有利於己之事實者，就其事實有舉證之責
    任，故債權人如主張債務人有該條例第134條第2款及第8款
    所定行為，自應就債務人合於上開要件之事實，舉證以實其
    說。經查，債務人對於其收支及財產狀況，已於聲請清算程
    序中提出債務人之全國財產稅總歸戶財產查詢清單、107至1
    08年度綜合所得稅各類所得資料清單、臺灣土地銀行存摺影
    本、中華民國人壽保險同業公會查詢結果、南山人壽保險費
    墊繳通知書、國泰人壽保單帳戶價值一覽表供本院調查（見
    調解卷第35頁至第39頁、本院卷第87頁至第89頁、第127頁
    至第131頁），堪認債務人就其收支及財產狀況，已為適當
    之說明及證明，並未故意隱匿其他收入及財產，或故意於財
    產及收入狀況說明書為不實之記載。是上揭債權人並未提出
    證據佐證債務人有何隱匿其他收入來源而隱匿財產收入狀況
    之情事，已難認債權人此部分之主張為真實，故債權人之前
    開主張與消債條例第134條第2款及第8款所規定不免責事由
    之要件尚不相符，難認有理由。
  ㈤債務人無消債條例第134條第4款之不免責事由：
  ⒈按修正前消債條例第134條第4款規定，債務人之浪費行為屬
    不免責之事由，實務上適用結果，債務人多因有此款事由而
    不獲免責，為免對債務人過度嚴苛，應予以適度限縮為消費
    奢侈商品或服務，並參照第20條、第44條、第64條、第82條
    及第133 條等規定，限於債務人於聲請清算前二年內，所為
    消費奢侈商品或服務等不當行為，始足當之（消債條例第13
    4條第4款修正理由參照）。
  ⒉債權人滙豐銀行以債務人債務明細明顯屬有投機行為致財產
    顯然減少或負擔過重之債務，顯有消債條例第134條第4款不
    免則事由云云。惟按關於更生或清算之程序，除本條例別有
    規定外，準用民事訴訟法之規定，消債條例第15條定有明文
    ，而民事訴訟法第277條前段規定當事人主張有利於己之事
    實者，就其事實有舉證之責任，故債權人如主張債務人有該
    條例第134條第4款所定行為，自應就債務人合於上開要件之
    事實，舉證以實其說。經查，滙豐銀行並未提出諸如債務人
    於聲請清算前二年期間之消費明細等得釋明債務人有何前開
    說明所述之符合此條款規定情事之相關資料，其他債權人經
    本院詢問後，亦未提供債務人於聲請清算前2年之消費紀錄
    ，本院亦依職權調閱債務人自108年3月11日至111年3月10日
    止之入出境資料，惟查無上開時間入出境紀錄，有入出境資
    訊連結作業在卷可稽（見本院卷第35頁），是本件依卷證資
    料，難認債務人於清算前二年有消費奢侈商品、服務或從事
    其他投機行為，即核與修正後消債條例第134條第4款所定之
    要件不相符。
  ㈥債務人無消債條例第134條各款之不免責事由：
　⒈債權人新光行銷公司、中國信託銀行、金陽信公司以債務人
    目前年約53歲，具有工作能力與還款能力之情況，債務人當
    竭力清償債務，以防消債條例被濫用，阻礙社會經濟健全及
    債權人公平受償機會，故不同意免責云云等，惟上開主張未
    具體說明或提出相當事證釋明債務人符合本條例之何項不免
    責之規定，是此部分債權人主張債務人不應免責等語，即無
    足採。
　⒉又債權人長鑫資產公司主張本公司於清算程序中僅受償4,136
    元不同意免責云云；另債權人萬榮行銷公司主張債務人應清
    償債權金額20%後始得聲請免責云云。惟上開主張皆未具體
    說明或提出相當事證釋明債務人符合本條例之何項不免責之
    規定，是此部分債權人主張債務人不應免責等語，即無足採
    。
　⒊又查債務人並非7年內曾依破產法或消債條例規定受免責者，
    復查無債務人有何隱匿、毀損應屬清算財團之財產，或以顯
    不相當之對價出賣其財產等不利於債權人之處分、捏造債務
    或承認不真實之債務、隱匿、毀棄、偽造或變造帳簿或其他
    會計文件之全部或一部，致其財產之狀況不真確等行為，復
    無聲請清算前1年內，已有清算之原因，而隱瞞其事實，使
    他人與之為交易致生損害之行為，且無明知已有清算原因之
    事實，非基於本人之義務，而以特別利於債權人中之一人或
    數人為目的，提供擔保或消滅債務之行為，亦無故意於財產
    及收入狀況說明書為不實之記載，或有違反消債條例第9條
    第2項到場義務、第41條出席及答覆義務、第81條第1項提出
    財產及收入狀況說明書、債權人、債務人清冊義務、第82條
    第1項報告義務、第89條生活儉樸及住居限制義務、第101條
    提出清算財團書面資料義務、第102條第1項移交簿冊、文件
    及一切財產義務、第103條第1項答覆義務、第136條第2項協
    力調查義務之行為等消債條例第134條各款所定之不免責事
    由，自難認債務人有應為消債條例第134條不免責裁定之情
    形，應堪認定。
三、綜上所述，本件債務人經法院為終止清算程序之裁定確定，
    且查無消債條例第134條各款所列之不免責事由，復不符合
    同條例第133條所定之情形，依同條例第132條之規定，自應
    裁定債務人免責，爰裁定如主文。
中　　華　　民　　國　　111 　年　　5 　　月　　17  　日
                  民事第二庭  法  官  林怡君
以上正本係照原本作成。
如不服本裁定，應於裁定送達後10日內，以書狀向本院提出抗告
，並繳納抗告費新臺幣1,000元。
中　　華　　民　　國　　111 　年　　5 　　月　　17　　日
                              書記官  陳俐妙